臺灣桃園地方法院民事判決
110年度建簡上字第3號
上  訴  人  元維國際有限公司

法定代理人  吳浩維  
訴訟代理人  蔡玉珊  
被  上訴人  中盛工程有限公司

法定代理人  羅悅陵  
訴訟代理人  曾致松  
上列當事人間請求給付工程款事件，上訴人對於民國109年12月2
5日本院中壢簡易庭109年度壢簡字第1108號第一審判決提起上訴
，本院於民國111年8月11日辯論終結，判決如下：
    主      文
一、原判決關於命上訴人給付超過新臺幣壹拾壹萬捌仟零玖拾玖
    元及自民國一○九年七月九日起至清償日止，按週年利率百
    分之五計算之利息，暨該部分假執行之宣告，並訴訟費用之
    裁判均廢棄。
二、上開廢棄部分，被上訴人在第一審之訴駁回。
三、其餘上訴駁回。
四、第一審（除確定部分外）及第二審訴訟費用，由上訴人負擔
    百分之七十六，餘由被上訴人負擔。
    事實及理由
一、被上訴人起訴主張：被上訴人於民國108年11月間承攬上訴
    人位於桃園市中壢區華泰名品城之隔間、油漆及水電工程（
    以下分稱系爭隔間工程、系爭油漆工程及系爭水電工程，合
    稱系爭工程），被上訴人已於109年1月31日完成系爭工程，
    並經上訴人公司驗收完畢，兩造並約定上訴人應於109年5月
    14日給付工程款予被上訴人。嗣被上訴人依約開立發票向上
    訴人公司請領如附表所示之工程款，其中系爭隔間工程款為
    新臺幣（下同）23萬9,699元、系爭油漆工程之工程款為14
    萬0,625元、系爭水電工程之工程款為34萬1,464元，共計72
    萬1,788元，扣除上訴人陸續給付被上訴人之工程款項共56
    萬5,989元後，上訴人尚積欠被上訴人15萬5,799元。迭經催
    討上訴人均置之不理。爰依承攬契約之法律關係，請求上訴
    人給付剩餘之工程款等語。並於原審聲明：上訴人應給付被
    上訴人15萬5,799元，及自起訴狀繕本送達翌日起至清償日
    止，按週年利率5％計算之利息。
二、上訴人答辯略以：
　㈠系爭油漆工程尚未完工，被上訴人應不得請求工程款。又一
    般油漆工程乃以連工帶料為原則，兩造就系爭油漆工程並未
    約定其工程款是否連工帶料，即應由被上訴人負擔油漆材料
    之費用，惟本件油漆材料已是由上訴人提供，是除了上訴人
    已支付之系爭油漆工程5萬元外，被上訴人應不得再向上訴
    人請求其餘油漆工程款。
　㈡兩造並未約定系爭工程之管理費，被上訴人既有此主張，則
    應由被上訴人負舉證之責。再者，倘系爭工程真有約定管理
    費，不應單獨列於系爭水電工程中，且依管理費之8％回推，
    其數額亦與系爭工程之總工程款不符。況於系爭工程施作期
    間，被上訴人均未按時前往系爭工程施作地點進行管理維護
    ，當時均係上訴人調派人員前往現場，故被上訴人自不得向
    上訴人請求管理費等語資為抗辯。
三、原審為上訴人一部勝訴、一部敗訴之判決，命上訴人應給付
    被上訴人14萬2,699元，及自109年7月9日起至清償日止，按
    週年利率5％計算之利息。就被上訴人敗訴部分，因被上訴人
    並未提出上訴而告確定。就上訴人敗訴部分，上訴人不服，
    提起上訴，並聲明：㈠原審判決不利上訴人部分廢棄。㈡被上
    訴人於第一審之訴駁回。被上訴人則聲明：上訴駁回。
四、兩造不爭執事項（見本院卷第84頁）：　　
　㈠兩造有於108年11月約定由被上訴人承攬上訴人於華泰名品城
    內之系爭工程。
　㈡兩造所約定系爭工程之工項如附表編號1至14所示（對於編號
    15的管理費有爭執）。
　㈢兩造就如附表所示系爭隔間工程之工程款不爭執。
　㈣兩造就如附表所示系爭油漆工程之工程款不爭執（惟對於被
    上訴人是否應負擔油漆材料費用12萬7,000元有爭執）。
　㈤兩造就如附表所示系爭水電工程編號9至14部分之工程款不爭
    執（僅爭執上訴人是否應負擔管理費）。
　㈥上訴人就系爭工程已支付隔間工程款23萬9,699元、油漆工程
    款5萬元及水電工程款27萬6,290元，共56萬5,989元。
五、本件兩造間之爭點：
　㈠系爭油漆工程是否已完工？
　㈡系爭油漆工程部分，兩造有無約定上訴人需自負油漆之費用
    ？
　㈢系爭水電工程部分，兩造有無約定上訴人應負8％之管理費？
　㈣上訴人就油漆修補費用1萬3,100元主張抵銷，有無理由？
六、本院之判斷：　　　　　
  ㈠系爭油漆工程已完工。
　1.按民法第490條第1項規定：「稱承攬者，謂當事人約定，一
    方為他方完成一定之工作，他方俟工作完成，給付報酬之契
    約」，可知除兩造有特別約定外，定作人僅需在承攬人完成
    工作後，始須支付報酬。
　2.經查，從被上訴人所提出之現場照片（見本院卷第91至129
    頁），可見系爭工程之牆面均已塗上油漆，且依證人即被上
    訴人所請油漆工人彭柏翰於本院具結證稱：系爭工程之油漆
    工程有施作完成，全程我們都是依照上訴人法定代理人吳浩
    維的指示在施作等語（見本院卷第150頁），足認系爭油漆
    工程確已完工。
　3.上訴人雖抗辯系爭工程於牆面上下有明顯顏色落差、批土不
    實致牆面凹凸、漆面崩落斑駁，故被上訴人未完成系爭油漆
    工程云云，並提出現場照片為其佐證（見本院卷第65至71頁
    ），惟上訴人上開所述之情形，僅是系爭油漆工程是否有瑕
    疵之問題，與是否完工並無關聯，是上訴人此部分抗辯並非
    可採。
　㈡系爭油漆工程應由上訴人自負油漆材料費用。
　1.經查，就兩造有關系爭油漆工程所約定之工程款項目及金額
    乙節，被上訴人乃提出報價單、請款單各1份為憑（見原審
    卷第47頁、第59頁），而依證人彭柏翰於本院具結證稱：報
    價單中有關油漆工程的部分，是被上訴人一開始的報價沒錯
    ，請款單上有關油漆工程的部分，是兩造議價的結果，議價
    當時我是在電話中跟被上訴人公司之曾致松及上訴人公司之
    法定代理人吳浩維討論等語（見本院卷第149至150頁），可
    知該被上訴人就系爭油漆工程之報價內容確實如該報價單所
    示，該請款單中有關油漆工程之內容亦確實為兩造議價後之
    結果。而本件油漆材料實際上乃是由上訴人所提供，為兩造
    所不爭執，是若兩造有約定應由被上訴人負擔該油漆材料費
    用，自應於報價或最後議價時，將此筆款項列入計算，然觀
    諸被上訴人所提出之報價單及兩造議價後之請款單，均未列
    出要扣除上訴人所提供之油漆費用，已難認兩造有約定應由
    被上訴人負擔油漆材料費用之情形。
　2.且依證人彭柏翰於本院具結證稱：當時上色的油漆是上訴人
    提供的，其他批土、AB膠等等都是由我們負擔，報價時就是
    這樣子談，當時是上訴人法定代理人吳浩維說油漆部分用他
    們自己的材料，由我們代工，並沒有說要被上訴人負擔油漆
    材料費用等語（見本院卷第149頁），益徵兩造已有約定油
    漆材料費用由上訴人自行負擔。從而，上訴人抗辯其已負擔
    油漆材料費用，故系爭油漆工程剩餘之工程款其毋庸再為給
    付，乃屬無據。　 
　㈢系爭水電工程部分，兩造有約定8％之管理費。
　1.就系爭水電工程兩造是否有約定管理費乙節，兩造有所爭執
    。經查，依上訴人於原審自陳：被上訴人先前傳的單子裡就
    有管理費，正常工程其可以接受，但因為被上訴人有未按時
    施工等瑕疵，所以沒有辦法接受等語（見本院卷第55頁反面
    ），可認兩造確有就上訴人應給付管理費一事為約定。
　2.而就兩造所約定管理費之範圍及金額為何，被上訴人所提出
    之報價單是將管理費列在整個工程之工項下，並標示「管理
    費8％」，金額「6萬6,677元」，議價後為「5萬7,308元」，
    有該報價單可參（見本院卷第59頁），惟其於請款單上卻僅
    將管理費列在水電工程之部分，金額仍為「5萬7,308元」，
    有該請款單可憑（見原審卷第47頁），然無論是系爭工程全
    部工程款之8％或是水電工程款之8％，均與「5萬7,308元」之
    數字不符，且上訴人並未於該報價單及請款單上簽名，是尚
    難認兩造約定管理費之金額為5萬7,308元。　
  3.惟審酌兩造既確有為管理費之約定，而被上訴人於第二審準
    備程序中自陳：管理費是水電工程的8％，因為一開始上訴人
    只有叫我做水電，後面再叫我做，我就沒有再算管理費等語
    （見本院卷第89頁），並無與常情不符之情形，且該計算之
    比例亦與一般工程管理費之行情相符，是認本件被上訴人所
    得請求管理費之金額為水電工程款之8％。而系爭水電工程之
    工程款共26萬7,896元（計算式：8,820＋9576＋50,000＋15,00
    0＋170,000＋14,500＝267,896），則該水電工程之8％管理費即
    為2萬1,432元（計算式：267,896×8％＝21,432，小數點以下
    四捨五入），逾此範圍之請求，即屬無據。
　4.至上訴人所辯稱：被上訴未按時完工，且有瑕疵，故不願付
    管理費云云，然本件既已完工，則上訴人即負有該管理費之
    義務，已如前述，至系爭工程是否有按時完工或是否存有瑕
    疵乙節，僅屬被上訴人是否應負遲延給付責任或瑕疵修補責
    任之問題，對於被上訴人請求管理費之權利並無影響，是認
    上訴人此部分抗辯，並非可採。
　㈣上訴人就油漆修補費用1萬3,100元主張抵銷，為無理由。
　  上訴人雖抗辯因系爭油漆工程有瑕疵，故其有另找廠商就系
    爭油漆工程進行修補，因而支出1萬3,100元，欲以此債權與
    被上訴人之工程款請求權為抵銷云云。然查，依證人彭柏翰
    於本院具結證稱：本件在施作後，上訴人一直要求被上訴人
    去修補油漆，最後兩造就說由被上訴人退3萬元給上訴人，
    看上訴人要拿3萬元去修補油漆還是怎樣，油漆工程這部分
    就結束了，被上訴人不用再進場修補等語（見本院卷第149
    至150頁），足見就系爭油漆工程之瑕疵部分，兩造已約定
    從系爭油漆工程之工程款中扣除3萬元，上訴人因此同意不
    再要求被上訴人進行瑕疵修補；且被上訴人所提出議價後之
    請款單上，亦有記載「扣30000」之文字，有該請款單可憑
    （見原審卷第48頁）；故堪認上訴人於議價當時即已免除被
    上訴人之瑕疵擔保責任，從而，上訴人自不得再要求被上訴
    人負擔其自行找人修補之費用，是認上訴人以此主張抵銷，
    並無理由。
　㈤綜上所述，本件被上訴人所得向上訴人請求之工程款為系爭
    隔間工程23萬9,669元、系爭油漆工程14萬0,625元（已扣除
    兩造同意扣除之3萬元）及系爭水電工程30萬3,794元【計算
    式：（水電工程款237,896元＋管理費21,432元）×1.05％營業
    稅＝303,794元】，共68萬4,088元（計算式：239,669＋140,6
    25元＋303,794元＝684,088元），扣除上訴人已付款之金額56
    萬5,989元，乃為11萬8,099元，堪以認定。
七、綜上所述，被上訴人依承攬契約之法律關係，請求上訴人給
    付11萬8,099元，及自起訴狀繕本送達翌日即109年7月9日起
    （見原審卷第10頁）至清償日止，按週年利率5％計算之利息
    ，為有理由，應予准許，逾此部分，則無理由，應予駁回。
    原審就超過上開應給付部分，為上訴人敗訴之判決，並依職
    權宣告假執行及免為假執行，即有未洽，上訴意旨指摘原判
    決所命給付超過11萬8,099元本息及假執行之部分不當，求
    予廢棄改判，為有理由，自應由本院予以廢棄改判如主文第
    1、2項所示。至上開應准許部分，原審為上訴人敗訴之判決
    ，並無不合，上訴人指摘原判決此部分不當，求予廢棄改判
    ，為無理由，應駁回其上訴。　
八、本件事證已臻明確，兩造所提其餘攻擊防禦方法及證據，經
    本院審酌後，認與判決結果不生影響，爰不一一論述。
九、本件上訴為一部有理由，一部無理由。依民事訴訟法第436
    條之1第3項、第450條、第449條第1項、第79條，判決如主
    文。
中　　華　　民　　國　　111 　年　　9 　　月　　8 　　日
                  民事第三庭  審判長法  官  周玉羣
　　　　　　　　　                  法  官  張益銘
              　　　　　　　　　    法　官　許容慈
以上正本係照原本作成。　　　　　　　　　
本判決不得上訴。
中　　華　　民　　國　　111 　年　　9 　　月　　12　　日
                                    書記官  邱佑儒

附表：
系爭隔間工程    編號 項目 金額 備註 1 6MM矽酸鈣板隔間 170,000元  　 2 6MM矽酸鈣板隔間-追加1 38,000元  　 3 6MM矽酸鈣板隔間-追加2 8,404元 　 4 封板工錢 7,500元 　 5 點工工錢（無發票） 4,600元 無須計算營業稅 　 小計（未含稅） 233,904元 　 　 含稅價格 239,699元 上訴人均已付款 系爭油漆工程    6 全區噴漆含護板AB膠填補 140,000元 　 7 全區噴漆含護板AB膠填補-追加1 18,000元  　 8 全區噴漆含護板AB膠填補-追加2 4,500元  　 　 小計（未含稅） 162,500元  　 　 含稅價格 170,625元  　 　 扣款 30,000元  　 　 扣款後價格 140,625元  上訴人已付款50,000元 系爭水電工程    9 軌道 8,820元  　 10 統燈 9,576元  　 11 電源線及插座 50,000元  　 12 五金零件及噴漆 15,000元  　 13 電燈修改及新增軌道燈及新增電源及插座（工資） 170,000元  　 14 鷹架租借、搬運費 14,500元  　 15 管理費8％ 57,308元  　 　 小計（未含稅） 325,204元  　 　 含稅價格 341,464元  上訴人已付款276,290元 　 總計價格（含稅） 721,788元